臺灣士林地方法院民事判決
111年度訴字第362號
原      告  子○○  

            卯○○  

            壬○○  

            己○○  

            寅○○  

            戊○○  

共      同
訴訟代理人  李志聖律師
複代理人    李建民律師
被      告  水公園公寓大廈管理委員會


法定代理人  庚○○  

被      告  丁○○  

            乙○    

            丑○○  

            丙○○  

            癸○○  

            甲○○  

            辛○○  

上七人共同
訴訟代理人  劉秋明律師
上列當事人間請求確認管委會委任關係不存在事件，本院於民國
111年7月7日言詞辯論終結，判決如下：
    主  文
確認附表所示之被告與被告水公園公寓大廈管理委員會間關於附
表所示之任職期間內，如附表所示之職位委員委任關係不存在。
訴訟費用由被告負擔。
    事  實  及  理  由
壹、程序方面：
一、按當事人喪失訴訟能力或法定代理人死亡或其代理權消滅者
    ，訴訟程序在有法定代理人或取得訴訟能力之本人承受其訴
    訟以前當然停止；上述承受訴訟人，於得為承受時，應即為
    承受之聲明；他造當事人，亦得聲明承受訴訟；民事訴訟法
    第170條、第175條分別定有明文。查本件被告水公園公寓大
    廈管理委員會之法定代理人原為丁○○，嗣於本院審理中變更
    為己○○，有新北市淡水區公所函文、水公園公寓大廈第11屆
    管理委員會會議紀錄影本各１份在卷可稽，原告具狀聲明由
    新任法定代理人己○○承受訴訟（見本院卷第88至102頁），
    於法尚無不合，應予准許。
二、次按訴狀送達後，原告不得將原訴變更或追加他訴，但被告
    同意者、請求之基礎事實同一者，不在此限；民事訴訟法第
    255 條第1 項第1、2  款分別定有明文。又原告於判決確定
    前，得撤回訴之全部或一部；但被告已為本案之言詞辯論者
    ，應得其同意；同法第262 條第1 項亦有明文。查本件原告
    於起訴時先位聲明：確認附表所示之被告與被告水公園公寓
    大廈管理委員會間於民國110年10月1日起至111年9月30日止
    ，如附表所示之職位委員委任關係不存在。備位聲明：㈠撤
    銷水公園公寓大廈管理委員會110年9月16日之第11屆管理委
    員會委員推舉、選任會議之所有決議。㈡確認附表所示之被
    告與被告水公園公寓大廈管理委員會間於民國110年10月1日
    起至111年9月30日止，如附表所示之職位委員委任關係不存
    在。嗣因如附表所示之被告丁○○等人（下稱丁○○等7人）均
    已辭去管理委員職務，原告於本院審理中，將原訴之聲明變
    更為先位聲明：確認附表所示之被告與被告水公園公寓大廈
    管理委員會間關於附表所示之任職期間內，如附表所示之職
    位委員委任關係不存在。備位聲明：㈠撤銷水公園公寓大廈
    管理委員會110年9月16日之第11屆管理委員會委員推舉、選
    任會議之所有決議。㈡確認附表所示之被告與被告水公園公
    寓大廈管理委員會間關於附表所示之任職期間內，如附表所
    示之職位委員委任關係不存在（見本院卷第106至107 頁）
    。經核原告就前揭訴之聲明所為之變更，於變更前後所主張
    之基礎事實相同，訴訟資料均可相互援用，且被告丁○○等7
    人亦表示在程序上沒有反對意見（見本院卷第119頁），是
    原告就訴之聲明所為之變更，核與上揭法條規定相符，在程
    序上應予准許。又原告己○○以書狀請求撤回其個人部分之起
    訴（見本院卷第124 頁），並經被告丁○○等7人表示同意其
    撤回（見本院卷第118頁），亦屬於法相符，應予准許，合
    先敘明。
三、被告水公園公寓大廈管理委員會經合法通知，未於言詞辯論
    期日到場，核無民事訴訟法第386 條各款所列情形，爰依原
    告之聲請，由其一造辯論而為判決。　　
貳、實體方面：
一、原告起訴主張：
（一）被告水公園公寓大廈管理委員會係新北市淡水區水公園社
      區之管理委員會，原告等人均為社區住戶，水公園社區於
      110年9月12日召開第11屆區分所有權人會議，選出第11屆
      管理委員15名，嗣原告辛○○、戊○○、被告甲○○、癸○○分別
      因新任管理委員之概括授權而成為管理委員，原告子○○因
      岳健誠之辭讓而遞補為管理委員。然被告丁○○未經其他委
      員之同意或推舉，未依水公園社區住戶規約及管理辦法（
      下稱系爭社區規約）於7日前以書面通知其他委員，即私
      自於同年9月16日召集第11屆管理委員會（下稱系爭會議
      ），且僅有被告丁○○等7人參加，未達過半數委員之出席
      ，違法作成如附表所示各管理委員職務互選之決議（下稱
      系爭決議）並予公告，持以向新北市政府淡水區公所報備
      ，而行使管理委員之職權。
（二）系爭會議之召集程序及決議方法均不合法，應屬無效，然
      因被告丁○○等7人已先後辭去管理委員之職務，為此以先
      位聲明訴請確認丁○○等7人與水公園公寓大廈管理委員會
      間關於附表所示之任職期間內，如附表所示之職位委員委
      任關係不存在。倘法院認為系爭會議之召集程序及決議方
      法雖不合法，但非無效，原告主張類推適用民法第56條第
      1項前段規定，以備位聲明請求判決撤銷系爭決議，並確
      認丁○○等7人與水公園公寓大廈管理委員會間關於附表所
      示之任職期間內，如附表所示之職位委員委任關係不存在
      。
（三）聲明：
　　1.先位聲明：
　　　確認附表所示之被告與被告水公園公寓大廈管理委員會間
      關於附表所示之任職期間內，如附表所示之職位委員委任
      關係不存在。
　　2.備位聲明：
　　⑴撤銷水公園公寓大廈管理委員會110年9月16日之第11屆管
      理委員會委員推舉、選任會議之所有決議。
　　⑵確認附表所示之被告與被告水公園公寓大廈管理委員會間
      關於附表所示之任職期間內，如附表所示之職位委員委任
      關係不存在。
二、被告丁○○等7人辯稱：
（一）依系爭社區規約第12條第2項第2款規定，管理委員選出後
      ，於7日內互選主任委員、副主任委員及各職務委員，派
      駐於水公園社區之統陽公寓大廈管理維護有限公司（下稱
      統陽公司）區經理趙宇琪即依往例於110年9月16日召集當
      選之第11屆管理委員互推職務委員，趙宇琪事先已將通知
      書公告在社區公告欄，請秘書逐一聯絡各委員前來開會，
      並作成通知紀錄，當天僅有7位管理委員出席，而順利作
      成系爭決議。
（二）關於管理委員選出後，應由何人召集管理委員會選出職務
      委員，公寓大廈管理條例及該法施行細則、系爭社區規約
      均未有所規定，亦未明定須有過半數委員出席才可互推委
      員，水公園社區往例均係由派駐社區之管理維護有限公司
      經理召集新任委員開會，再互推產生職務委員，是系爭決
      議並未因違背法令而有無效之情形，亦無因召集程序或決
      議方法違背法令或章程而有得撤銷之情事，原告先位及備
      位之訴均無理由。　
（三）聲明：原告之訴駁回。　
三、被告水公園公寓大廈管理委員會未於言詞辯論期日到場，亦
    未提出書狀作何聲明或陳述。　　　
四、得心證之理由：
（一）原告主張其等均為水公園社區之住戶，水公園社區於110
      年9月12日召開第11屆區分所有權人會議，選出第11屆管
      理委員15名，被告丁○○等7人於同年9月16日參加系爭會議
      ，未達過半數委員之出席，作成系爭決議並予公告，嗣被
      告丁○○等7人已先後辭去管理委員之職務，其就各該職務
      委員之任職期間如附表所示等情，業據原告提出水公園公
      寓大廈管理委員會管理委員當選及候補人名單公告、委員
      概括授權同意書、水公園公寓大廈第11屆管理委員會開會
      通知單、新任委員職務推選會議簽到簿、水公園公寓大廈
      管理委員會管理委員職位互選結果名單公告等件為證（見
      本院110年度士司調字第309號卷第23頁、41至43頁、53至
      59頁），並有被告所提退讓聲明書、辭讓聲明書、通訊軟
      體對話紀錄、郵局存證信函影本等件附卷可稽（見本院卷
      第66至76頁），且為被告所不爭執，應堪信為真實。
（二）按公寓大廈應成立管理委員會或推選管理負責人。公寓大
      廈成立管理委員會者，應由管理委員互推一人為主任委員
      ，主任委員對外代表管理委員會。主任委員、管理委員之
      選任、解任、權限與其委員人數、召集方式及事務執行方
      法與代理規定，依區分所有權人會議之決議。但規約另有
      規定者，從其規定。公寓大廈管理條例第29條第1、2項定
      有明文。依前揭法條規定，公寓大廈成立管理委員會者，
      應由管理委員互推一人為主任委員，關於主任委員、管理
      委員之權限、人數、召集方式及事務執行方法，則依區分
      所有權人會議之決議，但公寓大廈規約另有規定者，從其
      規定。次按會議決議之瑕疵，與法律行為之瑕疵相近，有
      不成立、無效、得撤銷等態樣，三者為各自獨立之類型，
      必須先有符合成立要件之決議存在，始有探究決議是否有
      無效或得撤銷之事由，是如法律、章程或規約規定其決議
      必須有一定數額以上之人員出席，此一定數額以上之出席
      ，為該法律行為成立之要件，欠缺此項要件，會議決議即
      屬不成立，尚非單純之決議方法違法問題（最高法院103
      年度第11次民事庭會議㈡對於股東會決議瑕疵所作成之決
      議意旨可資參照）。另按無召集權人所召集之會議，並非
      合法成立之意思機關，形式上亦為不備成立要件之會議，
      其所為之決議當屬不成立（最高法院110年度台上字第258
      2號、110年度台上字第2111號、107年度台上字第1591號
      判決意旨均可參照）。
（三）經查：
　　1.依系爭社區規約第11條第2項規定：「管理委員會人數：
      為處理區分所有權關係所生事務，本社區由區分所有權人
      （或其配偶或直系親屬之住戶）互選管理委員組成管理委
      員會。管理委員會組成如下：㈠主任委員一名。㈡副主任委
      員二名。㈢財務委員二名。㈣監察委員三名。㈤環境委員二
      名。㈥安全委員一名。㈦機電委員二名。㈧文康委員二名。
      」第12條第2項第2款規定：「委員選出後，應於七日內互
      選主任委員、副主任委員、財務委員及監察委員。」第3
      款前段規定：「主任委員由管理委員互推之。」第5款規
      定：「副主任委員、監察委員及財務委員由管理委員互推
      之。」（見前揭士司調字卷第31、32頁）。依前揭各條規
      約之規定，足知水公園社區係由區分所有權人（或其配偶
      或直系親屬之住戶）互選管理委員組成管理委員會，且在
      管理委員選出後，於七日內互選主任委員、副主任委員、
      財務委員及監察委員。且系爭社區規約第12條第2項第2款
      既規定由管理委員「互選」主任委員、副主任委員、財務
      委員及監察委員，自應以「互相票選」之方式，自管理委
      員中決定主任委員、副主任委員、財務委員及監察委員等
      職務。
　　2.依系爭社區規約第14條第1項規定：「主任委員應至少每
      二個月召開管理委員會會議乙次。」（見前揭士司調字卷
      第33頁），在區分所有權人會議選出新任管理委員後，尚
      未互選新任主任委員之前，應由何人召集管理委員會會議
      ，系爭社區規約雖未定有明文，然依系爭社區規約第6條
      第2項，關於區分所有權人會議之「召集人之產生方式」
      第2款規定：「前項無管理負責人或管理委員會，或無區
      分所有權人擔任管理負責人、主任委員或管理委員時，由
      區分所有權人互推一人為召集人，召集人無法產生時，以
      區分所有權人名冊依序輪流擔任。」（見前揭士司調字卷
      第29頁），是類推適用上開規定之結果，可由新任管理委
      員互推一人為召集人，而召集管理委員會，不論如何，管
      理委員會議之召集人，至少應具有管理委員之身分，始謂
      適法，而被告丁○○等7人迭稱係由派駐於水公園社區之統
      揚公司經理趙宇琪召集系爭會議（見本院卷第48、54頁）
      ，然趙宇琪並不具有水公園社區第11屆管理委員之資格，
      被告丁○○等7人辯稱水公園社區之往例均由派駐社區之公
      寓大廈管理維護公司經理召集當選之管理委員互推職務委
      員云云，縱係真實，亦屬於法無據。是系爭會議顯係由無
      召集權人所召開，並非合法成立之意思機關，形式上即為
      不備成立要件之會議，揆諸前揭說明，其所為之系爭決議
      當屬不成立。　
　　3.依「會議規範」第4條第1項第2款規定：「各種會議之開
      會額數，依左列規定：㈡處理議案之委員會，應有全體委
      員過半數之出席，始得開會。」；另依系爭社區規約第14
      條第4項亦規定：「管理委員會會議開議討論議案之決議
      ，應有過半數之委員實際出席參加（不包含代理出席），
      其討論事項應經出席委員過半數之決議通過。」（見前揭
      士司調字卷第33至34頁），而依系爭社區規約第12條第2
      項第2款關於管理委員職務之選任，雖僅規定管理委員選
      出後，應於七日內互選主任委員、副主任委員、財務委員
      及監察委員，而未明定應以召開管理委員會之方式為之，
      然被告丁○○等7人既於110年9月16日以召開第11屆管理委
      員會議之方式，於系爭會議中推舉、選任管理委員之職務
      （見前揭士司調字卷第53、55頁），自應符合系爭社區規
      約第14條第4項所定最低出席人數比例，始得開會，此為
      法律行為成立之要件，然水公園社區第11屆管理委員人數
      為15人，系爭會議僅有被告丁○○等7人到場參加，未達過
      半數委員之出席，即作成系爭決議，揆諸前揭說明，此非
      單純之決議方法違法問題，系爭決議應屬不成立。被告丁○○等7人辯稱公寓大廈管理條例及該法施行細則、系爭社
      區規約均未明定須有過半數委員出席才可互推委員，系爭
      決議並無違法云云，尚非可採。
（四）依前所述，系爭會議顯係由無召集權人所召開，且未達規
      約所定過半數委員之出席，即作成系爭決議，是系爭決議
      當屬不成立，原告主張系爭決議無效，雖與本院認定之決
      議瑕疵態樣有所不同，然系爭決議既不成立，則被告丁○○
      等7人即不能經由系爭決議取得如附表所示各該職務委員
      之資格，是原告以先位聲明請求確認丁○○等7人與水公園
      公寓大廈管理委員會間關於附表所示之任職期間內，如附
      表所示之職位委員委任關係不存在，仍屬有據，應予准許
      。本院既認原告先位之訴為有理由，而准許原告之請求，
      則被告另主張類推適用民法第56條第1項前段規定，以備
      位聲明請求判決撤銷系爭決議，並確認丁○○等7人與水公
      園公寓大廈管理委員會間關於附表所示之任職期間內，如
      附表所示之職位委員委任關係不存在部分，即無再予審究
      之必要，附此敘明。
（五）末按當事人聲明之證據，法院應為調查；但就其聲明之證
      據中認為不必要者，不在此限；民事訴訟法第286 條定有
      明文。本件綜合卷內所存各項證據加以判斷，事證已明，
      被告另聲請本院傳訊證人即統揚公司經理趙宇琪，以證明
      其確有請秘書逐一聯絡管理委員前來開會部分（見本院卷
      第120頁），核無再加調查之必要，併予敘明。
五、本件事證已臻明確，兩造所提其餘攻擊方法及證據，經本院
    審酌後，核與本件判決結果不生影響，爰不一一論述，附此
    敘明。
六、訴訟費用負擔之依據：民事訴訟法第78條、第85條第1項前
    段。　　　　　　　　
中　　華　　民　　國　　111 　年　　7 　　月　　22　　日
                  民事第二庭法  官  邱光吾
以上正本係照原本作成。
如對本判決上訴須於判決送達後 20 日內向本院提出上訴狀。如
委任律師提起上訴者，應一併繳納上訴審裁判費。
中　　華　　民　　國　　111 　年　　7 　　月　　22　　日
                            書記官  唐千雅


附表：
編號 姓名 職位委員       任職期間（民國） 一 丁○○ 主任委員 110年10月1日～110年11月8日 二 乙○ 副主任委員 110年10月1日～110年11月6日 三 癸○○ 副主任委員 110年10月1日～110年10月30日 四 丙○○ 監察委員 110年10月1日～110年10月9日 五 壬○○ 監察委員 110年10月1日～110年11月6日 六 甲○○ 環境委員 110年10月1日～110年11月8日 七 庚○○ 文康委員 110年10月1日～110年11月10日